最高法院刑事判決　　　　　　　　　　　　　　　九十一年度台上字第一九六○號
　　上　 訴 　人　台灣高等法院台中分院檢察署檢察官
　　上訴人即被告　甲○○
右上訴人等因被告竊盜案件，不服台灣高等法院台中分院中華民國八十八年十二月二
十一日第二審判決（八十七年度上訴字第二六七二號，起訴案號：台灣苗栗地方法院
檢察署八十七年度偵字第二一八九號），提起上訴，本院判決如左：
    主  文
原判決撤銷，發回台灣高等法院台中分院。
    理  由
本件原判決認定上訴人即被告甲○○為幸盟砂石有限公司（下稱幸盟公司）之負責人
。明知坐落苗栗縣卓蘭鎮大安溪白布帆橋上游約一千五百公尺處之行水區河床內，長
約六十公尺、寬約二十公尺、高約二點五公尺之公有區域，非屬於該公司得開採砂石
之區域。竟意圖為自己不法之所有，與其所僱用之陳春成、田明輝、許泰安、秦萬益
（以上四人業經第一審法院判刑確定），基於共同犯罪之意思聯絡。囑陳春成、田明
輝、許泰安、秦萬益於民國八十七年五月十九日早上，結夥至上開區域，由秦萬益操
作挖土機，挖取竊得前開土地上之砂石後，再由陳春成、田明輝及許泰安駕駛卡車載
運所竊得之砂石，致生公共危險。旋於同日上午九時三十分許，為警查獲等情。因而
撤銷第一審關於被告部分之判決，依想像競合犯關係，改判論處被告結夥三人以上竊
盜罪刑，固非無見。
惟查：(一)依刑事訴訟法第九十五條第一款規定，訊問被告應先告知犯罪嫌疑及所犯所
有罪名。罪名經告知後，認為應變更者，應再告知。此乃被告在刑事訴訟上應受告知
之權利，旨在使被告能充分行使防禦權。故法院如認起訴法條應予變更，或就起訴效
力所及之事實，認為被告所犯罪名有所增加，即應於審判期日或之前踐行告知之程序
。否則，如於辯論終結後，逕行變更起訴法條，或以新增之罪名，論處罪刑，即與上
開規定不合。本件原審於調查期日及審判期日，僅就檢察官起訴書所指被告觸犯之刑
法第三百二十條第一項罪名告知被告。然原判決變更起訴法條，改依同法第三百二十
一條第一項第四款之結夥三人以上竊盜罪論處，併對被告論以起訴書所犯法條欄所載
以外之水利法第九十二條之一第一項後段之在行水區內擅採砂石致生公共危險罪。顯
然未對被告踐行上開告知程序，使為充分之辯論及防禦，即逕行判決，其審判程序自
屬違法。又檢察官未指訴被告犯水利法第九十二條之一第一項後段之在行水區內擅採
砂石致生公共危險罪，原判決併予審判，而未敘明其理由，亦有理由不備之違誤。(二)
水利法第九十二條之一第一項後段所規定在行水區內擅採砂石致生公共危險罪，係以
實際上有具體危險之發生為要件，屬具體危險犯。雖非必已使堤岸潰決，人、畜、房
屋淹沒，始得謂已生具體之危險，然仍應依社會一般之觀念，客觀予以判定。即依其
妨礙水流之具體情況，視其一般是否有使水流改道，浸蝕護岸等，而影響安全之虞，
以決定其危險之有無。原判決採取證人吳正嚴所供證，一般核准之採集土石地域，係
位於河流之中央位置，盜採行為往往導致水流偏向河道兩側，進而沖毀道路或堤防等
情，而推論被告於行水區擅採砂石行為，足致生公共危險（見原判決理由二之(六)）。
然依原判決事實欄所載，本件被告係於案發當日早上，囑陳春成、田明輝、許泰安、
秦萬益等人至前開區域盜採砂石，而於同日上午九時三十分許，即為警查獲。則似係
盜採不久，其實際挖掘砂石之面積、數量為何？究竟有何具體危險之事實？尚非無疑
。乃原審未詳予調查究明，即遽為前開認定，要嫌速斷，且有理由不備之違誤。(三)原
判決以許泰安於警訊時所供述，伊駕駛卡車至案發地點載運砂石，係受幸盟公司某綽
號「養樂多」之不詳姓名司機所委託等情，作為被告有本件犯行之佐證（見原判決理
由二之(三)）。然該綽號「養樂多」之不詳姓名司機與被告之關係如何？其於本件所擔
任之角色如何？其行為與被告有何關聯？不無疑義。乃原審未詳加調查釐清，即逕為
前揭推論，難謂無調查未盡及理由不備之違誤。(四)原判決謂被告所為違反水利法之行
為，係犯在行水區內擅採砂石致生公共危險罪，倘若無訛，則該部分所犯法條為該法
「第九十二條之一第一項後段」。乃原判決理由三敘述該部分所犯法條，為該法「第
九十二條之第一項後段」；而理由四據上論結所引法條，則記載為該法「第九十二條
第一項後段」，自欠允洽。以上或為上訴意旨所指摘，或為本院得依職權調查之事項
。檢察官及被告上訴意旨指摘原判決不當，非無理由，應認有發回更審之原因。又不
得上訴於第三審法院之罪與得上訴之罪為想像競合犯，而以不得上訴之罪為重，得上
訴之罪為輕，雖依刑法第五十五條從不得上訴之重罪論科，惟其想像競合之輕罪，原
得上訴，而想像競合犯罪之上訴又不可分，則對於該重罪亦應認為得上訴於第三審法
院。本件結夥三人以上竊盜罪雖屬刑事訴訟法第三百七十六條第二款所列，為不得上
訴於第三審法院之案件，但其想像競合之在行水區內擅採砂石致生公共危險罪得上訴
於第三審法院。依上開說明，亦應認為得上訴於第三審法院。至第一審判決關於陳春
成、田明輝、許泰安、秦萬益部分，因未經上訴原審法院而已確定。原審並未就之予
以審判，乃原判決主文記載就該部分併予撤銷，顯屬誤寫，案經發回，併應注意及此
，附此敘明。
據上論結，應依刑事訴訟法第三百九十七條、第四百零一條，判決如主文。
中      華      民      國    九十一    年      四      月     十一     日
                              最高法院刑事第六庭
                                  審判長法官  吳  雄  銘
                                        法官  池  啟  明
                                        法官  石  木  欽
                                        法官  郭  毓  洲
                                        法官  吳  三  龍
      右正本證明與原本無異
                                              書  記  官
中      華      民      國    九十一    年      四      月     十六     日
